ACORDAO-COMPLETO-2462581

ACÓRDÃO 8761/2021 ATA 21/2021 - PRIMEIRA CÂMARA

VISTOS, relatados e discutidos estes autos de recurso de reconsideração interposto por WTM Construções e Transportes Ltda. contra o Acórdão 14552/2019-TCU-Primeira Câmara, que julgou suas contas irregulares, imputando-lhe débito e aplicando-lhe multa, em razão de irregularidades na aplicação de recursos do Convênio 2066/05 (Siafi 554662) , celebrado entre a Funasa e o Município de Souto Soares/BA;
ACORDAM os Ministros do Tribunal de Contas da União, reunidos em Sessão da Primeira Câmara, diante das razões expostas pelo Relator, em: 
9.1. com fundamento nos arts. 32, inciso I, e 33 da Lei 8.443/1992, conhecer e dar provimento ao recurso de reconsideração, para anular, quanto à recorrente, as cominações previstas nos itens 9.2, 9.3, 9.5 e 9.6 do Acórdão 14552/2019-TCU-Primeira Câmara, em razão da violação ao direito de ampla defesa e do contraditório da recorrente, arquivando-se, quanto a ela, o processo sem julgamento de mérito;
9.2. manter inalterado o Acórdão 14552/2019-TCU-Primeira Câmara quanto ao ex-prefeito Amarildo Neves de Souza; e
9.3. dar ciência deste acórdão à recorrente, a Amarildo Neves de Souza, à Funasa e à Procuradoria da República na Bahia.

Recurso de reconsideração interposto por WTM - Construções e Transportes Ltda. contra o Acórdão 14552/2019-TCU-1ª Câmara que, no que se refere à recorrente, julgou suas contas irregulares, condenando-a em débito e aplicando-lhe multa, em razão de irregularidades detectadas na aplicação de recursos da Funasa repassados ao município de Souto Soares/BA.

Primeira Câmara

Prefeitura Municipal de Souto Soares - BA.

3. Interessados/Responsáveis/Recorrentes:
3.1. Interessado: Superintendência Estadual da Funasa na Bahia (26.989.350/0017-83)
3.2. Responsáveis: Amarildo Neves de Souza (XXX.250.325-XX); WTM Construções e Transportes Ltda. (13.582.689/0001-51)
3.3. Recorrente: WTM Construções e Transportes Ltda. (13.582.689/0001-51).

13.1. Ministros presentes: Walton Alencar Rodrigues (Presidente), Bruno Dantas (Relator), Vital do Rêgo e Jorge Oliveira.
13.2. Ministro-Substituto convocado que não participou da votação: Augusto Sherman Cavalcanti.
13.3. Ministro-Substituto presente: Weder de Oliveira.

BRUNO DANTAS

Ministro-Substituto Augusto Sherman Cavalcanti.

Cuidam os autos de recurso de reconsideração interposto por WTM Construções e Transportes Ltda (peça 66) contra o Acórdão 14552/2019-TCU-Primeira Câmara. 
2.	A tomada de constas especial que deu origem a estes autos foi instaurada pela Fundação Nacional de Saúde (Funasa) em razão da falta de comprovação do alcance dos objetivos do convênio 2066/05 (Siafi 554662) firmado com o Município de Souto Soares/BA para execução de obras de abastecimento d'água.
3.	A deliberação recorrida, relatada pelo Min. Augusto Sherman, apresentou o seguinte teor:
"9.1. considerar revel, para todos os efeitos, Amarildo Neves de Souza, nos termos do art. 12, § 3º, da Lei 8.443/1992;
9.2. rejeitar parcialmente as alegações de defesa da empresa WTM Construções e Transportes Ltda;
9.3. julgar irregulares as contas de Amarildo Neves de Souza e da empresa WTM Construções e Transportes Ltda., com fundamento nos arts. 1º, inciso I, 16, inciso III, alínea 'c', da Lei 8.443/1992;
9.4. condenar Amarildo Neves de Souza, com base nos arts. 19, caput, e 23, inciso III, da mesma Lei, ao pagamento da quantia de R$ 80.000,00 (oitenta mil reais) , com a fixação do prazo de quinze dias, a contar da notificação, para comprovar, perante o Tribunal (art. 214, inciso III, alínea 'a', do Regimento Interno) , o recolhimento da dívida aos cofres da Fundação Nacional de Saúde, atualizada monetariamente e acrescida dos juros de mora, calculados a partir de 14/11/2007, até a data dos recolhimentos, na forma prevista na legislação em vigor;
9.5. condenar solidariamente a empresa WTM Construções e Transportes Ltda. e Amarildo Neves de Souza, com base nos arts. 19, caput, e 23, inciso III, da mesma Lei, ao pagamento das quantias a seguir discriminadas, com a fixação do prazo de quinze dias, a contar da notificação, para comprovarem, perante o Tribunal (art. 214, inciso III, alínea 'a', do Regimento Interno) , o recolhimento da dívida aos cofres da Fundação Nacional de Saúde, atualizada monetariamente e acrescida dos juros de mora, calculados a partir da respectiva data de ocorrência, até a data dos recolhimentos, na forma prevista na legislação em vigor;
	DATA DA OCORRÊNCIA
	VALOR ORIGINAL (R$) 

	1/3/2007
	12.363,14

	31/1/2007
	47.916,32

9.6. aplicar a Amarildo Neves de Souza e à empresa WTM Construções e Transportes Ltda., individualmente, com fundamento no art. 19, caput, da Lei 8.443/1992, multa prevista no art. 57 da mesma Lei, c/c art. 267 do Regimento Interno do TCU, nos valores de R$ 27.000,00 (vinte e sete mil reais) e R$ 12.000,00 (doze mil reais) , respectivamente, fixando-lhes o prazo de quinze dias, a contar da notificação, para que comprovem, perante este Tribunal, o recolhimento das dívidas aos cofres do Tesouro Nacional (art. 214, inciso III, alínea 'a', do Regimento Interno do TCU) , atualizada monetariamente desde a data deste Acórdão até a data do efetivo recolhimento, se for paga após o vencimento, na forma da legislação em vigor;
9.7. autorizar, desde logo, nos termos do art. 28, inciso II, da Lei 8.443/1992, a cobrança judicial das dívidas, caso não atendida as notificações;
9.8. remeter cópia deste Acórdão à Procuradoria da República no Estado da Bahia, com fundamento no art. 12, inciso IV, da Lei 8.443/1992 c/c o § 7º do art. 209 do Regimento Interno do TCU, para o ajuizamento das ações civis e penais que considerar cabíveis."
3.	Admitido o processamento do recurso, porquanto preenchidos os requisitos previstos nos arts. 32, inciso I, e 33 da Lei 8.443/1992, conferi efeito suspensivo aos itens 9.3, 9.5, 9.6 e 9.7 do acórdão recorrido em relação à recorrente (peça 74) .
4.	Instruído o presente feito, faço reproduzir, com os ajustes que julgo pertinentes, o exame técnico e o encaminhamento oferecidos pelo auditor da Secretaria de Recursos deste Tribunal (peça 92) :
"HISTÓRICO
2. Cuidam os autos de Tomada de Contas Especial (TCE) instaurada pela Superintendência da Fundação Nacional de Saúde no Estado da Bahia (Funasa) em desfavor de Amarildo Neves de Souza (gestões 2005-2008 e 2009-2012) em razão da não comprovação da boa e regular aplicação dos recursos federais transferidos devido à execução parcial do objeto do Convênio 2066/05 (Siafi 554662, peça 1, p. 31) , celebrado com o Município de Souto Soares/BA em 19/12/2005 e com vigência até 8/11/2008, após aditivos.
3. Conforme plano de trabalho aprovado, o ajuste teve o valor previsto de R$ 412.371,14, sendo R$ 400.000,00 a cargo da União e R$ 12.371,14 a título de contrapartida, e objetivou executar as seguintes obras para abastecimento de água nas localidades denominadas Riacho, Caveira e Lagoa Funda no Município de Souto Soares/BA (peça 1, p. 81) :
	Sistema de Abastecimento de Água
	Quantidade
	Educação em Saúde (PESPM) 
	Quantidade

	Serviços Preliminares
	1
	Palestras
	1

	Captação 
	3
	Reuniões
	1

	Adutora
	3.486 m
	Treinamentos
	1

	Estação de Tratamento de Água
	2
	Visitas Domiciliares
	1

	Reservatório
	3
	Distribuição de Material Impresso
	1

	Rede de Distribuição
	6.181 m
	Outros
	1

	Ligações Domiciliares
	88
		
4. A Funasa, no Relatório de Tomada de Contas Especial (peça 1, p. 261-269) , imputou o débito de R$ 400.000,00 (dano ao erário correspondente ao total dos recursos repassados) ao ex-prefeito; ou seja, impugnou 100% do convênio, tendo em vista o não alcance do objetivo social almejado.
5. No âmbito desta Corte de Contas, WTM - Construções e Transportes Ltda. foi citada, por meio do Ofício 360/2018 (peça 22) , nos seguintes termos:
'O débito é decorrente de recebimento de pagamentos por serviços imprestáveis a finalidade pactuada, contribuindo para ocorrência de superfaturamento nos recursos federais transferidos através do Convênio 2066/2005/Registro Siafi 554662, contrariando o art. 96, inciso IV, da Lei 8.666/93:
Irregularidade: Superfaturamento decorrente de serviços imprestáveis a finalidade pactuada, com infração ao disposto no art. 96, inciso IV, da Lei 8.666/93;
Conduta: Receber pagamentos por serviços imprestáveis a finalidade pactuada, quando deveria ter realizado a devida contraprestação pelos valores recebidos;
Nexo de Causalidade: Ao receber pagamentos por serviços imprestáveis a finalidade pactuada, a empresa contribuiu para ocorrência de superfaturamento nos recursos federais transferidos através do Convênio 2066/2005/Registro Siafi 554662.'
6. O Ministro-Relator, no voto condutor do decisum, considerou 'que as etapas executadas o foram em conformidade com o plano de trabalho, sem ressalvas quanto à qualidade dos materiais empregados e à execução da obra' (vide item 18, p. 3, da peça 37) .
7. A Primeira Câmara deste Tribunal, por meio do Acórdão 14552/2019, julgou irregulares as contas do ex-prefeito Amarildo Neves de Sousa e da empresa WTM - Construções e Transportes Ltda; condenou-os, solidariamente, pelos débitos de R$ 12.363,14 e de R$ 47.916,32 (total de R$ 60.279,46) e imputou, ainda, um débito de R$ 80.000,00 ao gestor. Ademais, cominou-lhes multa individual do art. 57 da Lei 8.443/1992.
8. O ex-prefeito Amarildo Neves de Souza foi comunicado do decisum condenatório (peças 47, 53, 83 e 86) , porém não interpôs recurso.
ADMISSIBILIDADE
9. O recurso de reconsideração interposto por WTM - Construções e Transportes Ltda. (peça 66) foi conhecido pelo Exmo. Ministro Bruno Dantas (peça 74) , com fulcro no art. 33 da Lei 8.443/1992, com a suspensão dos itens 9.3, 9.5, 9.6 e 9.7 do Acórdão 14552/2019-TCU-Primeira Câmara (peça 36) .
MÉRITO                                                                                                                                   
Delimitação
10. Constitui objeto do recurso definir se:
 (a) o Relatório de Visita 3, de 2019 da Funasa, que concluiu que o convênio atingiu um percentual de execução e de alcance social de 100%, é suficiente para suprimir os débitos de R$ 12.363,14 e de R$ 47.916,32, imputado à WTM - Construções e Transportes Ltda. Em solidariedade com o ex-gestor, e a multa individual de R$ 12.000,00 cominada à empresa com fulcro no art. 57 da Lei 8.443/1992; e
 (b) há nulidade processual, cerceamento de defesa da WTM - Construções e Transportes Ltda, em face do longo decurso de tempo entre os fatos geradores do débito e a sua citação.
Da análise dos reflexos do Relatório de Visita 3, de 2019 da Funasa, no decisum condenatório (peça 66, p. 3-6) 
11. WTM - Construções e Transportes Ltda. alega 'que tanto o Voto do eminente Relator, quanto o Acórdão produzido, foram alicerçados basicamente no Relatório de Visita Técnica realizada em maio de 2010, conforme consignado no item 4 do Voto (peça 1. p.171-173) , parecer emitido pelo convenente' (p. 4) .
12. Argui que a Funasa, mais recentemente, concluiu que o convênio atingiu um percentual de execução e de alcance social de 100%, nos termos do Relatório de Visita 3, de 2019 da Funasa, ora inseridos nos autos (peça 67) .
13. Requer, com base nesse novo relatório, que se afaste 'a responsabilidade solidária da empresa WTM - CONSTRUÇÕES E TRANSPORTES LTDA, em face de não haver recebido qualquer importância a mais, além daquela que lhe permitia realizar as obras decorrentes do citado convênio' (p. 5) ; a supressão da multa e que suas contas sejam julgadas regulares.
Análise
14. Faz-se mister, desde já, apresentar excerto do voto (peça 37) condutor do decisum, proferido pelo Ministro Augusto Sherman Cavalcanti, para subsidiar a análise:
'17. Em que pese a empresa não ter apresentado comprovação de que a prefeitura autorizou a interligação do sistema de abastecimento às residências, os documentos emitidos pelo órgão concedente confirmam que o sistema está atendendo à população, mesmo que precariamente, com água fora do padrão de potabilidade para o consumo humano, em vista de não ter sido tratada nem dessalinizada.
18. Diante disso, considerando que as etapas executadas o foram em conformidade com o plano de trabalho, sem ressalvas quanto à qualidade dos materiais empregados e à execução da obra, entendo que a empresa não deve ser responsabilizada pelo que não deu causa, devendo ter as suas contas aprovadas no que diz respeito à parte comprovadamente executada.
19. Quanto à análise financeira, observei divergências entre os valores contidos nos pareceres do órgão concedente, e considerados pela unidade instrutiva, com relação aos registros da movimentação bancária que constam dos documentos diligenciados à Funasa (peça 11) . Senão, vejamos:
20. A primeira parcela do ajuste, no valor de R$ 160.000,00, teve as contas aprovadas, conforme Parecer Financeiro 111/2007 (peça 1, p. 135-137) . De acordo com o Parecer 122/2014 (peça 1, p. 191) , a despesa correspondente às 2ª e 3ª parcelas, acrescida da contrapartida municipal, soma R$ 252.371,14. A totalização dos valores da parcela aprovada com as demais e a contrapartida nos fornece o valor global efetivo do ajuste em pauta, R$ 412.371,14.
21. Segundo os extratos que compõem a prestação de contas enviada ao TCU pelo concedente (peça 11, p. 6 a 28) , consta apenas o crédito das duas parcelas de R$ 160.000,00 e da contrapartida de R$ 12.371,14, que totalizam R$ 332.371,14. Este valor coincide com o total dos registros bancários relativos aos pagamentos das notas fiscais emitidas pela WTM Construções e Transportes Ltda.
22. A divergência se dá, portanto, entre os conteúdos dos pareceres e dos registros da movimentação da conta corrente, quando os extratos bancários não vinculam qualquer pagamento à 3ª parcela. Entendo, então, mais adequado respaldar a minha análise, quanto às contas da empresa, nos documentos que fazem parte da prestação de contas enviada pelo concedente e inserta à peça 11.
23. Considerando que as medições efetuadas pelo concedente, relatadas no Parecer Técnico Final 01 (peça 1, p. 167) , corresponderam a uma execução total de R$ 268.656,77, pode-se considerar que a parcela executada com recursos federais alcança R$ 259.720,54, respeitando-se a proporcionalidade da participação da Funasa na avença.
24. Assim, tendo em vista que os recursos federais empregados no pagamento à empresa em razão desses serviços correspondem R$ 320.000,00 (1ª e 2ª parcelas do Convênio) , então se conclui que a empresa recebeu a quantia de R$ 60.279,46 em recursos federais por serviços não executados.
25. Entendo que essa quantia paga a mais com recursos da União deve constituir em débito solidário da WTM Construções e Transportes Ltda. e do gestor à época, Amarildo Neves de Souza, atualizada a partir das datas dos últimos pagamentos realizados.'
15. Convém rememorar que foram transferidos R$ 400.000,00 de recursos federais ao Município de Souto Soares/BA por meio das seguintes ordens bancárias:
	OB
	Data
	Valor
	Página (peça 1) 

	910274
	26/9/2006
	R$ 160.000,00
	77

	900537
	16/1/2007
	R$ 160.000,00
	107

	912193
	9/11/2007
	R$ 80.000,00
	261

16. Por outro lado, sabe-se que a 2ª Câmara, ao acolher o voto do Ministro Augusto Sherman Cavalcanti, julgou irregulares as contas da empresa WTM - Construções e Transportes Ltda. e do ex-prefeito e os condenou, solidariamente, pelos débitos de R$ 12.363,14 e de R$ 47.916,32 (total de R$ 60.279,46) . Ademais, imputou um débito de R$ 80.000,00 ao gestor e aplicou a multa do art. 57 da Lei 8.443/1992, de forma individual. Ou seja, o débito total constante no decisum é de R$ 140.279,46, o que corresponde ao percentual de 35,07% do valor repassado (R$ 400.000,00) .
17. Apresentadas as premissas, cumpre-nos reexaminar os argumentos/documentos constantes nos autos.
18. Primeiramente, elabora-se. tabela a seguir com as principais movimentações ocorridas no período de setembro de 2006 a março de 2007 na conta 10637-2 da Agência 2141-5 do Banco do Brasil (específica do ajuste) :
Tabela 1 - extraída do extrato bancário (peça 11, p. 15, 17, 19, 21, 23) e comprovantes de despesas 
	Data
	Histórico
	Crédito
	Débito
	Comprovante da despesa

	28/09/2006
	Ordem bancária
	160.000,00
		-

	03/10/2006
	Transferência online
		151.715,20
	TED p/WTM Construções e Transportes Ltda. (p. 11, p. 6) 

	10/10/2006
	Transferência sem CPMF
		3.004,80
	Não consta

	26/12/2008
	INSS arrecadação
		5.280,00
	Não consta

	18/01/2007
	Ordem bancária
	160.000,00
		-

	31/01/2007
	Contrapartida
	12.371,14
		-

	31/01/2007
	Transferência online
		156.916,00
	TED p/WTM Construções e Transportes Ltda. (p. 11, p. 9) 

	31/01/2007
	Emissão de Doc D
		3.084,00
	Não consta

	31/01/2007
	Tarifa DOC GFIN
		8,00
	-

	01/03/2007
	Transferência online
		12.049,50
	TED p/WTM Construções e Transportes Ltda. (p. 11, p. 12) 

	01/03/2007
	Emissão de Doc D
		313,64
	
	Total
	332.371,14
	332.371,14
	
19. Observa-se, primeiramente, que não consta nos autos o extrato referente ao mês de novembro de 2007, oportunidade em que houve o último repasse da União no valor de R$ 80.000,00 (vide item 15 desta instrução) . De concreto, o conjunto probatório carreado aos autos é bastante para concluir que houve a transferência, por meio de TED, de R$ 320.680,70 para a conta de WTM Construções e Transportes Ltda., o que corresponde a 80,17% dos R$ 400.000,00 transferidos à Prefeitura Municipal de Souto Soares.
20. Faz-se mister apresentar, ainda, uma outra tabela que sintetiza os dados e informações extraídos dos relatórios de visita técnica emitidos pela Funasa. Eis os dados:
Tabela 2
	Rel. Visitas
 (peça 1, página) 
	Data
 (visita técnica) 
	Valor executado
 (acumulado
Em R$) 
	Valor executado (acumulado em %) 
	Observação

	1º Relatório
 (p. 125-133) 
	5/7/2007
	R$ 184.222,50
	46%
	Aprovação da 1ª prestação de contas da 1 parcela tendo em vista que o % executado (46%) supera o % repassado (39%) 

	2º Relatório
	Não consta nos autos

	3º Relatório
 (p. 155-173) 
	5/5/2020
	R$ 268.656,77
	66,80%
	Devolução total dos recursos tendo em vista que o percentual do alcance social foi de 0% 

21. Nesta fase processual, WTM Construções e Transportes Ltda. anexa aos autos Relatório de Visita 3, de 2/12/2019 da Funasa (peça 67) , no qual apresentou a seguinte execução dos serviços:
Tabela 3
	Etapa/Fase
	Previsto
	Realizado
	Execução (%) 
	Valor (R$) 

	1 - Rede de distribuição
	6181m
	0
	0%
	R$ 0,00

	2 - Rede de distribuição
	6181m
	6181m
	100%
	R$ 106.934,29

	3 - Serviços Preliminares
	1
	0
	0%
	R$ 0,00 

	4 - Serviços Preliminares
	1
	1
	100%
	R$ 16.001,00 

	5 - Reservatório 
	3
	3
	100%
	R$ 36.000,00

	6 - Reservatório 
	3
	3
	100%
	R$ 36.600,00

	7 - Ligações Domiciliares
	88
	88
	100%
	R$ 12.000,00

	8 - Ligações Domiciliares
	88
	88
	100%
	R$ 12.100,00

	9 - Adutora
	3486m
	3486m
	100%
	R$ 63.705,26

	10 - Adutora
	3486m
	0m
	0%
	R$ 0,00

	11- Estação de tratamento de água
	2
	2
	100%
	R$ 60.000,00

	12- Estação de tratamento de água
	2
	0
	0% 
	R$ 0,00

	13 - Captação
	3
	0
	0%
	R$ 0,00

	14 - Captação
	3
	3
	100%
	R$ 33.314,78

	Total executado
			100%
	R$ 376.655,33

22. A Funasa concluiu, então, que:
'Em Visita Técnica, às obras, objeto deste convênio, constatou-se que foram instalados os sistemas de tratamento de água dos Sistemas de Abastecimento de Água dos povoados de Riacho, Caveira e Lagoa Funda que, estão funcionando e atendendo às comunidades beneficiadas.
Com isto, as pendências apontadas no último Relatório de Visita Técnica, foram sanadas.
Diante deste fato, pode-se concluir, que o convênio atingiu um percentual de execução e de alcance social de 100%.
Esta Visita Técnica foi feita na companhia do representante da Prefeitura Sizenam Joaquim Mendes e o Representante da Construtora WTM o Sr Carlos Castro Campos.'
23. Pois bem. O que se tem é que a Funasa fez uma visita técnica, em 14/11/2019 (vide peça 67, campo 2 - dados do convênio, parte superior à direita) , mais de 10 (dez) anos do fim da vigência do ajuste (8/11/2008) e 1 (hum) dia antes da decisão condenatória e, após, emitiu o Relatório de Visita Técnica 3, de 2019, concluindo que 'o convênio atingiu um percentual de execução e de alcance social de 100%'.
24. Ou seja, a questão nodal é saber se a construção tardia das estações de tratamento de água, com o consequente alcance social, teria o condão de afastar os débitos de R$ 12.363,14 e de R$ 47.916,32 (total de R$ 60.279,46) e/ou a responsabilidade da empresa WTM Construções e Transportes Ltda. e, de modo secundário, a do ex-prefeito Amarildo Neves de Souza, que não recorreu.
25. Primeiramente, cabe apresentar duas contradições do Relatório de Visita Técnica 3, de 2/12/2019.
26. A primeira, é que o volume de recurso federal repassado foi de R$ 400.000,00 (vide item 15 desta instrução) e não R$ 387.949,00 como consta no campo 1 - identificação do Relatório de Visita de 2019 (vide peça 67, parte superior esquerda) .
27. A segunda, é que a soma dos valores tidos por aprovados é de R$ 376.655,33 (vide peça 67, item 3 - execução dos serviços) , valor aquém ao volume de recursos federais repassados. Logo, smj, não se poderia considerar que o 'convênio atingiu um percentual de execução e de alcance social de 100%'.
28. Entretanto, a partir dessas informações constantes nas tabelas 1 a 3, pode-se afirmar que o débito sob responsabilidade da empresa WTM Construções e Transportes Ltda. se limitaria a R$ 52.023,93, correspondente a diferença entre o valor que ela recebeu (R$ 320.680,70) e o valor que, indiscutivelmente, executou (R$ 268.656,77, vide item 23 do voto) e não os R$ 60.279,46, valor total que lhe fora atribuído em solidariedade com o ex-prefeito (vide item 9.5 do decisum - peça 36) . Porém, tendo em vista que a Funasa considerou, nesse novel relatório, que foram executados serviços no montante de R$ 376.655,33, descabe imputar os débitos de R$ 12.363,14 e de R$ 47.916,32 (total de R$ 60.279,46) a ela, pois o valor executado foi superior ao valor recebido.
29. Esclarece-se que, em relação ao ex-prefeito, o Relatório de Visita 3 não é bastante para afastar a sua responsabilidade em relação a esses débitos, tampouco o de R$ 80.000,00, visto que não basta somente demonstrar que houve a construção das estações de tratamento de água. É que, além da execução física, faz-se mister comprovar que elas foram construídas com recursos do convênio. Não se pode olvidar que as estações deveriam ter sido entregues até o dia 8/11/2008 (fim da vigência do ajuste após os aditivos) . Não se pode presumir que as estações foram construídas com os recursos do ajuste, visto que o foram, aproximadamente, mais de 10 (dez) anos após o fim da avença.
QUESTÕES ADICIONAIS
Cerceamento de defesa da empresa WTM Construções e Transportes Ltda.
30. Sabe-se que nulidade processual, por violação ao contraditório e a ampla defesa, pode e deve ser reconhecida de ofício, por ser matéria de ordem pública. No presente caso, entende-se que houve prejuízo a defesa de WTM Construções e Transportes Ltda., face ao longo decurso de tempo entre os fatos e a sua citação.
31. Em nenhum momento, a Funasa chamou WTM Construções e Transportes Ltda. para integrar a relação processual, não tendo encaminhado qualquer notificação a ela. No relatório de Tomada da Contas Especial, o Grupo de Trabalho de Tomada de Contas Especial formado na Funasa entendeu que o dano ao erário apurado foi de R$ 400.000,00 e que era de responsabilidade de Amarildo Neves de Souza, ex-prefeito do Município de Souto Soares/BA.
32. Assim, somente em 28/2/2018 é que fora autorizada a citação da WTM Construções e Transportes Ltda. (peça 13) , sendo que somente se concretizou em março de 2018 (peça 17) . Ou seja, ela foi chamada para se manifestar em março de 2018 acerca de fatos geradores ocorridos em janeiro e março de 2007 (vide item 9.5 do decisum, peça 36) .
33. O cerne da questão é saber se haveria prejuízo ao contraditório e a ampla defesa em razão do lapso temporal de aproximadamente 11 (anos) anos entre os atos.
34. Pois bem. Este Tribunal tem decidido que o longo lapso temporal entre os atos tidos por irregulares e inequívoca ciência do responsável pode caracterizar prejuízo insuperável à defesa, ensejando o arquivamento dos autos, por ausência de pressupostos de desenvolvimento válido e regular do processo.
35. Nesse sentido, merece menção o disposto no voto condutor do Acórdão 681/2015-TCU-Plenário, da Relatoria do Exmo. Ministro Raimundo Carreiro:
'17. Com efeito, o Tribunal tem entendido, e essa compreensão é de todo aplicável ao caso sub examine, que, passados mais de 10 anos dos fatos reputados irregulares sem a inequívoca ciência do responsável, o longo tempo decorrido dificulta sobremaneira o exercício da ampla defesa e do contraditório sob a perspectiva material, incidindo o disposto no art. 6.º, inciso II, da IN/TCU 71/2012, que dispensa a instauração da TCE.'
36. Por meio do Acórdão 843/2009, da Relatoria do Ministro João Augusto Ribeiro Nardes, o Plenário deste Tribunal consignou que:
'Arquivam-se as contas quando há transcurso de tempo considerável entre a prestação de contas e a instauração da Tomada de Contas Especial, tornando inviável ao responsável exercer seu direito ao contraditório e à ampla defesa, razão pela qual restam ausentes os pressupostos de desenvolvimento válido e regular do processo.'
37. Nesses decisum, o Tribunal arquivou sem julgamento de mérito, nos termos do art. 212 do regimento interno do TCU, por ausência de pressupostos de desenvolvimento válido e regular do processo. Esse entendimento também fora adotado nas seguintes decisões: Acórdão 1534/2015-TCU-Primeira Câmara e Acórdãos 4.982/2011, 4.776/2013 e 2.443/2014, todos da 2ª Câmara.
38. No presente caso, entende-se que restou caracterizado, somente em relação à WTM Construções e Transportes Ltda., a falta de pressuposto de desenvolvimento válido e regular do processo, pelo prejuízo irremediável do devido processo legal, consubstanciado nos princípios da ampla defesa e do contraditório, diante da impossibilidade de se exigir, em março de 2018, documentos que pudessem comprovar que executou aquilo que foi contratado em 2007.
Da prescrição
39. Sabe-se que a análise de ocorrência da prescrição da pretensão punitiva do TCU pode ser realizada em todos os processos pendentes de apreciação de recurso, conforme entendimento consagrado nos Acórdãos 1160/2015 e 993/2017, ambos do Plenário e sob a relatoria do Ministro João Augusto Ribeiro Nardes.
40. Esta Secretaria de Recursos (Serur) fez uma análise tanto do fenômeno da prescrição da pretensão reparatória quanto da pretensão punitiva no bojo do TC 027.624-2018-8, em face da particular relevância, dado o recente julgamento, pelo STF, do Recurso Extraordinário 636.886 (tema 899 da repercussão geral) .
41. Recentemente, o Plenário deste Tribunal reiterou, por meio do Acórdão 2.620/2020, o entendimento da imprescritibilidade do débito e da inaplicabilidade da Lei 9.873/1999, conforme excerto do voto do Ministro Vital Rêgo abaixo transcrito:
'29. Não merece acolhimento a arguição da recorrente de prescrição quinquenal da pretensão de ressarcimento.
30. A abordagem desse tema sobre a prescrição da pretensão reparatória do TCU parte da decisão do Supremo Tribunal Federal no Recurso Extraordinário 636.886 (Tema 899) .
31. O auditor da Serur (peça 151) , acompanhado pelo diretor (peça 152) , e o dirigente máximo da unidade técnica (peça 153) sustentam que, até que sobrevenha norma específica para disciplinar a prescrição relativa à atuação do TCU, deve ser adotado de forma analógica o regime previsto na Lei 9.873/1999. No entanto, asseveram que a aplicação desse regime ao caso em análise revela não ter ocorrido a prescrição.
32. A representante do MPTCU (peça 155) entende que, até que sobrevenha norma específica, a adoção do regime previsto na Lei 9.873/1999 apresenta-se como solução adequada para regular a prescrição para a atuação do Tribunal. Ressalta que, no caso concreto, a aplicação analógica do regime previsto na Lei 9.873/1999 revela a inocorrência de prescrição, seja pelo prazo geral fixado no art. 1.º, caput, da lei, seja pela forma intercorrente estabelecida no seu art. 1.º, § 1º.
33. Nota-se, portanto, que a Serur e o MPTCU entendem adequada a aplicação do regime previsto na Lei 9.873/1999 como marco prescricional para a atuação do TCU e, concluem que a aplicação desse regime ao presente caso indica não ter ocorrido a prescrição da pretensão de ressarcimento do débito apurado.
34. Destaco, inicialmente, que a decisão do STF no Tema 899, cuja repercussão geral foi reconhecida no âmbito do RE 636.886, ainda não transitou em julgado naquela Corte, estando pendente de apreciação de embargos de declaração opostos pela Advocacia-Geral da União (AGU) , justamente para melhor compreensão de seu exato alcance.
35. Com relação à prescrição da pretensão de ressarcimento, deixo de acolher a tese apresentada pela unidade técnica e pela eminente Procuradora-Geral Cristina Machado da Costa e Silva, no sentido de aplicar o regime previsto na Lei 9.873/1999.
36. Considero que não se pode ignorar os recentes posicionamentos do STF acerca da prescrição que se opera nos processos do TCU, a exemplo do que restou decidido em especial no MS 35.512, em que o STF entendeu que se deve aplicar o prazo previsto na Lei 9.873/1999 para a prescrição da pretensão ressarcitória.
37. No âmbito do TCU, entendeu-se que o alcance da decisão proferida no MS 35.512 cingir-se-ia ao reconhecimento exclusivo da ocorrência da prescrição da pretensão punitiva, razão pela qual foi prolatado o Acórdão 2892/2019-TCU-Plenário (TC Processo 030.229/2015-4) , que condenou em débito o responsável. Tal deliberação do TCU ensejou a interposição da Reclamação 39.497/DF junto ao STF, cuja apreciação foi publicada em 2/7/2020. A Suprema Corte julgou procedente a Reclamação 39.497/DF, decretou a nulidade dos efeitos do Acórdão 2892/2019-TCU-Plenário e reconheceu a ocorrência da prescrição, em cinco anos, nas esferas punitiva e ressarcitória, nos termos da Lei 9.873/1999.
38. Embora tal quadro denote incertezas acerca do instituto da prescrição da pretensão ressarcitória, cujo deslinde no STF poderá assumir novos contornos, levando em consideração que os embargos de declaração opostos pela AGU face o RE 636.866 encontram-se pendentes de apreciação, conforme já mencionado.
39. Nesse sentido, opto por aplicar ao presente caso a jurisprudência dominante nesta Corte de Contas, sedimentada na Súmula TCU 282, segundo a qual é imprescritível a pretensão de ressarcimento por parte da União.
40. Registro que recentes decisões deste Tribunal, adotadas após o que restou deliberado pelo STF no Tema 899, também abraçaram a tese da imprescritibilidade da pretensão ressarcitória no âmbito do controle externo, a exemplo dos Acórdão 5236/2020-TCU-Primeira Câmara, 6.171/2020-TCU-2ª Câmara, 6.084/2020-TCU-1ª Câmara, 5.681/2020-TCU-2ª Câmara, 6.846/2020-TCU-2ª Câmara, 6.676/2020-TCU-2ª Câmara, 6.707/2020-TCU-2ª Câmara, 6.473/2020-TCU-1ª Câmara, 6.466/2020-TCU-1ª Câmara, 6.465/2020-TCU-1ª Câmara, entre outros.'
42. Assim, apesar de a empresa WTM Construções e Transportes Ltda. não ter alegado a prescrição do débito, tampouco da multa cominada com fundamento no art. 57 da Lei 8.443, de 1992, analisa-se de ofício a matéria.
43. Em relação ao débito, não haveria, então, que se cogitar do fenômeno da prescrição, tendo em vista que a tese fixada por este Tribunal da imprescritibilidade das ações de reparação de dano movidas pelo Estado, fundadas em decisões das Cortes de Contas.
44. No que concerne à prescrição da sanção punitiva, o Tribunal decidiu, em sede de incidente de uniformização de jurisprudência, que a pretensão punitiva do TCU se subordina ao prazo geral (decenal) de prescrição indicado no art. 205 da Lei 10.406/2002 (Código Civil) e se inicia 'a partir da data de ocorrência da irregularidade sancionada, nos termos do art. 189 do Código Civil' (vide item 9.1.2 do Acórdão 1441/2016-TCU-Plenário, Redator Walton Alencar Rodrigues) .
45. Assim, considerando que os fatos geradores do débito ocorreram em janeiro, março e novembro de 2007 (vide itens 9.4 e 9.5 do decisum) e que o despacho que determinou a realização de citação da empresa WTM Construções e Transportes Ltda. e do ex-prefeito foi exarado em 28/2/2018 (peça 13) , entende-se que ocorreu a prescrição da pretensão punitiva, pelo decurso de mais de 10 (dez) anos entre a data da ocorrência da irregularidade e as respectivas citações.
46. Pelo acima exposto, propõe-se, de ofício, suprimir o item 9.6 do decisum.
CONCLUSÃO
47. A Funasa, por meio do Relatório de Visita Técnica 3, de 2019, concluiu que 'o convênio atingiu um percentual de execução e de alcance social de 100%'. Considerando que o referido Relatório de Visita Técnica demonstrou que a parcela executada da obra foi superior aos recursos repassados à WTM Construções e Transportes Ltda., deve-se excluir a responsabilidade dela em relação aos débitos de R$ 12.363,14 e de R$ 47.916,32 (total de R$ 60.279,46) .
48. O Relatório de Visita 3, de 2019, não é bastante para afastar a responsabilidade do ex-prefeito, que não recorreu, em relação aos referidos débitos, tampouco o de R$ 80.000,00, visto que não basta demonstrar que houve a construção das estações de tratamento de água. É que, além da execução física, faz-se mister comprovar que elas foram construídas com recursos do convênio. Não se pode olvidar que as estações deveriam ter sido entregues até o dia 8/11/2008 (fim da vigência do ajuste após os aditivos) , razão pela qual não se pode presumir que as estações foram construídas com os recursos do ajuste, visto que o foram, aproximadamente, mais de 10 (dez) anos após o fim da avença.
49. WTM Construções e Transportes Ltda foi citada somente em março de 2018 para se manifestar acerca de fatos geradores ocorridos em janeiro e março de 2007. Tal fato enseja nulidade processual, em relação a ela, por violação ao contraditório e à ampla defesa.
50. Ocorreu o fenômeno da prescrição da pretensão punitiva, pelo decurso de mais de 10 (dez) anos entre a data da ocorrência da irregularidade e as respectivas citações. É que o despacho que determinou as citações de WTM Construções e Transportes Ltda. e do ex-prefeito foi exarado em 28/2/2018, ao passo que os fatos geradores do débito ocorreram em janeiro, março e novembro de 2007 (vide itens 9.4 e 9.5 do decisum) .
PROPOSTA DE ENCAMINHAMENTO
51. Diante do exposto, submetem-se os autos à consideração superior, com posterior encaminhamento ao Ministério Público junto ao Tribunal de Contas da União e ao Gabinete do Relator, propondo:
a) conhecer do recurso de reconsideração interposto por WTM Construções e Transportes Ltda., com fulcro nos arts. 32, I, e 33 da Lei 8.443, de 1992, para, preliminarmente, reconhecer a nulidade do decisum condenatório em relação a ela em face da violação do princípio da ampla defesa e a prescrição da sanção punitiva cominada àquela e ao ex-prefeito Amarildo Neves de Souza;
b) alternativamente, caso entenda-se que o presente apelo deve ser apreciado no mérito, propõe-se dar-lhe provimento para afastar a responsabilidade de WTM Construções e Transportes Ltda. em relação aos débitos de R$ 12.363,14 e de R$ 47.916,32 e, consequentemente, excluir o julgamento pela irregularidade das suas contas, bem como a multa de R$ 12.000,00 que lhe fora cominada;
c) manter a responsabilidade do ex-prefeito Amarildo Neves de Souza em relação aos referidos débitos, porém suprimindo a multa que lhe fora cominada em decorrência da prescrição da sanção punitiva pelo decurso do prazo decenal; e
d) dar ciência da deliberação que vier a ser proferida por esta Corte à WTM Construções e Transportes Ltda., à Amarildo Neves de Souza e à Procuradoria da República no Estado da Bahia."
5.	O diretor da 4ª Diretoria Técnica da Secretaria de Recursos, concordando em parte com o auditor, emitiu o seguinte pronunciamento (peça 93) :
"5. Com relação à análise da execução física e financeira do convênio, não há o que se objetar. Concordo também com a conclusão no sentido de que o chamamento tardio da empresa lhe trouxe prejuízo em relação ao pleno exercício da ampla defesa.
6. Todavia, quanto à prescrição, ainda que a proposta seja de afastar o débito da recorrente, entendo que se faz necessário o exame também à luz dos critérios da Lei 9.873/1999, tendo em vista recente decisão do STF no Recurso Extraordinário 636.886 (tema 899 da repercussão geral) , cujo teor leva à conclusão de que nos processos em trâmite no TCU aplica-se essa norma tanto em relação à pretensão punitiva quanto no que ser refere à pretensão reparatória.
7. É certo que, recentemente, 'o Plenário deste Tribunal reiterou, por meio do Acórdão 2.620/2020, o entendimento da imprescritibilidade do débito e da inaplicabilidade da Lei 9.873/1999', ao menos, enquanto não transitar em julgado a mencionada deliberação do STF, conforme se depreende da instrução anterior.
8. Contudo, em função dos significativos impactos deste julgamento do STF, peço vênias para seguir orientação que vem sendo adotada nesta Secretaria, conforme instrução lançada nos autos do TC 027.624-2018-8. Por economia processual, juntou-se a estes autos (peças 88-89) cópia do exame e do pronunciamento da unidade emitidos pela Serur naquele processo, em que foram fundamentadas as seguintes premissas, que serão consideradas no presente exame:
a)  pela jurisprudência até então vigente, a pretensão punitiva exercida pelo Tribunal de Contas estava sujeita à prescrição, regida pelos critérios fixados no Acórdão 1441/2016-TCU-Plenário. Já quanto ao débito, a ação de ressarcimento era considerada imprescritível, por expressa previsão do art. 37, § 5º, da Constituição Federal. No entanto, ao julgar o RE 636.886, o STF conferiu nova interpretação a esse dispositivo, fixando a tese de que 'é prescritível a pretensão de ressarcimento ao erário fundada em decisão de Tribunal de Contas';
b)  embora o RE 636.886 tenha por objeto a execução de acórdão condenatório proferido pelo TCU, a interpretação conferida pelo STF ao art. 37, § 5º, da Constituição, afeta a ação de ressarcimento como um todo, abrangendo não só a execução, mas também a pretensão condenatória. E, ao contrário da decisão proferida no julgamento do tema 897 (RE 852.475) , no tema 899, relativo à atuação do Tribunal de Contas, a conclusão de que a pretensão de ressarcimento é prescritível foi estabelecida de forma categórica, sem ressalvar as condutas dolosas qualificáveis como ato de improbidade;
c)  as pretensões punitiva e de ressarcimento devem observar o mesmo regime na atividade de controle externo, dado o objetivo comum da prescrição, de fixar prazo para o Tribunal de Contas agir, buscando caracterizar o ilícito, identificar seu autor, dimensionar as consequências da conduta (em especial, a quantificação do dano) e impor as consequências legais, independentemente do fato de tais consequências terem natureza punitiva ou ressarcitória;
d)  o Código Civil e a Lei 9.873/1999 constituem as duas alternativas que, de forma mais consistente, polarizam os debates acerca do regime de prescrição a ser observado no processo de controle externo. Não obstante a relevância dos fundamentos utilizados no Acórdão 1441/2016-TCU-Plenário, favoráveis à aplicação do Código Civil, a Lei 9.873/1999 adota balizas usuais no âmbito do direito público, prevê causas de interrupção em tudo compatíveis com o processo de controle externo e já vem sendo utilizada pelo STF para limitar o exercício da pretensão punitiva pelo TCU, em decisões posteriores ao Acórdão 1441/2016-TCU-Plenário. Assim, até que sobrevenha norma específica, entende-se que a prescrição das medidas de ressarcimento a cargo do tribunal de contas deve observar o regime Lei 9.873/1999;
e)  considerando, porém, que o acórdão proferido no RE 636.886 está submetido a embargos declaratórios, não é recomendável reconhecer a prescrição desde logo, ante a possibilidade de esclarecimento da decisão em sentido diverso do ora defendido (notadamente quanto aos atos dolosos) ou mesmo a modulação de seus efeitos, para preservar as ações de controle instauradas com base no entendimento jurisprudencial até então vigente; e
f)  assim, nos casos em que a prescrição não tenha ocorrido por nenhum dos dois regimes (Código Civil ou Lei 9.873/1999) , o desfecho do processo não se alterará, qualquer que seja a premissa adotada (imprescritibilidade, prescritibilidade pelo Código Civil ou pela Lei 9.873/1999) , viabilizando-se o imediato julgamento. Já nas situações em que a pretensão de ressarcimento esteja prescrita por algum dos dois regimes, ou por ambos, é recomendável que o julgamento do processo seja sobrestado, até ulterior deliberação do Tribunal.
9. As manifestações da Serur juntadas às peças 88-89 foram elaboradas quando ainda não estava disponibilizado o inteiro teor do acórdão do RE 636.886. Em nova análise após a publicação da decisão (DJe de 24/6/2020) , inclusive mediante o cotejo com os demais votos proferidos no julgamento, conclui-se pela subsistência das premissas indicadas acima, cabendo destacar dois aspectos relevantes.
10. O primeiro diz respeito à ressalva aos atos dolosos de improbidade. Observa-se que tanto na manifestação do TCU, como amicus curiae (peça 35 do RE 636.886) , como na manifestação do Ministério Público Federal na condição de fiscal da ordem jurídica (peça 38) , o tema 897 foi invocado com o fim de preservar a atuação dos tribunais de contas no caso de prejuízos causados dolosamente, mediante condutas típicas de improbidade administrativa. Todavia, o pedido não foi acolhido. No ponto, não houve divergência quanto ao entendimento do relator, de que 'as razões que levaram a maioria da Corte a estabelecer excepcional hipótese de imprescritibilidade, no tema 897, não estão presentes em relação às decisões do Tribunal de Contas que resultem imputação de débito ou multa'.
11. O segundo aspecto diz respeito à não incidência do Código Civil no regime de prescrição do ressarcimento. Nos votos em que a questão do prazo prescricional foi abordada, a referência foi sempre ao prazo quinquenal, usualmente adotado pelas normas de direito público.
12. Com essas explicações adicionais, passa-se à análise da prescrição no caso em exame, considerando-se as premissas indicadas anteriormente.
Análise da prescrição com base no Código Civil e Acórdão 1441/2016-TCU-Plenário
13. Essa análise já foi feita pelo auditor instrutor que constatou a ocorrência da prescrição da pretensão punitiva sob os critérios estabelecidos no Acórdão 1441/2016-TCU-Plenário, conforme já mencionado acima. Quanto ao débito adotou a tese da imprescritibilidade. Observe-se:
50. Ocorreu o fenômeno da prescrição da pretensão punitiva, pelo decurso de mais de 10 (dez) anos entre a data da ocorrência da irregularidade e as respectivas citações. É que o despacho que determinou as citações de WTM Construções e Transportes Ltda. e do ex-prefeito foi exarado em 28/2/2018, ao passo que os fatos geradores do débito ocorreram em janeiro, março e novembro de 2007 (vide itens 9.4 e 9.5 do decisum) .
Análise da prescrição pelo regime da Lei 9.873/1999
14. Adotando-se as premissas fixadas na Lei 9.873/1999 ao caso em exame, e considerando-se o prazo geral, de cinco anos, observa-se que não ocorreu a prescrição. Para tanto, é preciso considerar os seguintes parâmetros:
a) Termo inicial:
14.1. A Lei 9.873/1999, art. 1º, prevê que o prazo inicial começa a contar a partir da data da prática do ato. No caso concreto, tais marcos ocorreram em janeiro, março e novembro de 2007 (vide itens 9.4 e 9.5 do decisum, peça 36) .
b) Prazo:
14.2. A Lei 9.873/1999 apresenta um prazo geral, de cinco anos (art. 1º) , e um prazo especial, previsto no art. 1º, § 2º, a saber: 'quando o fato objeto da ação punitiva da Administração também constituir crime, a prescrição reger-se-á pelo prazo previsto na lei penal'.
14.3. No presente caso, aplica-se o prazo geral de cinco anos (art. 1º, caput) .
c) Interrupções por atos inequívocos de apuração dos fatos:
14.4. No regime da Lei 9.873/1999, a prescrição se interrompe 'por qualquer ato inequívoco, que importe apuração do fato' (art. 2º, II) , conforme a seguir:
1) 20/03/2009, Not. 11/NUCONT/CORE (Funasa) : solicitação da apresentação da Prestação de Contas Final à então prefeita (peça 1, p. 153) ;
2) 06/05/2010, Relatório 3 - Relatório de visita técnica (peça 1, p.155-157) ;
3) 23/08/2011, Parecer Técnico Final 01 (Funasa) , (peça 1, p.165-169) ;
4) 10/10/2013, aprovação do Relatório 3 - Relatório de visita técnica (peça 1, p.171-173) ;
5) 06/12/2013, Notificação 2 224/2013/SOPRE/SECON/SUEST-BA (peça 1, p. 179) ;
6) 20/08/2014, Parecer Financeiro 122/2014 (peça 1, p. 189-193) ;
7) 19/11/2015, Relatório do Grupo de Trabalho de Tomada de Contas Especial da Bahia - GTTCE-BA (peça 1, p. 261-267) ;
8) 22/05/2017, diligência à Funasa, Ofício 0592/2017-TCU/Secex-MS (peça 8) ;
9) 12/04/2018, citação ex-prefeito, Ofício 0127/2018-TCU/Secex-MS, de 1/3/2018 (peças 18 e 19) ;
10) 18/5/2018, citação da empresa (recorrente) , Ofício 0360/2018-TCU/Secex-MS (peças 22 e 28) ;
11) 13/12/2019, Acórdão 14552/2019-TCU-Primeira Câmara (peça 36) .
d) Interrupção pela citação dos responsáveis:
14.5. A prescrição também é interrompida 'pela notificação ou citação do indiciado ou acusado, inclusive por meio de edital', nos termos do art. 2º, I, da Lei 9.873/1999. E, no regime dessa lei, a interrupção se dá pela citação propriamente dita, e não pelo despacho que a ordena. Com esse fundamento, houve a interrupção em 12/04/2018 e 18/05/2018 com as citações dos responsáveis (ARs: peças 19 e 28) .
14.6. Cabe destacar, por oportuno, que, em se tratando de devedores solidários, a interrupção da prescrição feita a um prejudica aos demais. Incide, nesse caso, regra própria da teoria geral das obrigações, segundo a qual 'a interrupção efetuada contra o devedor solidário envolve os demais' (art. 204, § 1º, do Código Civil) . São consequências próprias da solidariedade (a exemplo da regra de que o credor pode demandar qualquer dos devedores, art. 275 do Código Civil) , que não precisam ser repetidas em cada diploma legal específico.
e) Interrupção pela decisão condenatória recorrível:
14.7. Por fim, a prescrição também se interrompe 'pela decisão condenatória recorrível' (art. 2º, III, da Lei 9.873/1999) . Com esse fundamento, houve a interrupção em 4/2/2020, data da sessão em que foi proferido o acórdão condenatório (peça 62) . Essa interrupção é relevante, por estabelecer prazo para julgamento do recurso.
f) Da prescrição intercorrente:
14.8. Nos termos do art. 1º, § 1º, da Lei 9.873/1999, opera-se a prescrição intercorrente se o processo ficar paralisado por mais de três anos, aguardando 'julgamento ou despacho'.
14.9. Note-se que há uma correlação entre essa hipótese e as causas de interrupção da prescrição do art. 2º. Com efeito, uma vez interrompida a prescrição por alguma das hipóteses do art. 2º, o processo não pode ficar inativo, sem qualquer inovação processual relevante, por mais de três anos.
14.10. Trata-se de prazo específico, não se aplicando nem o prazo geral de cinco anos nem o prazo especial, da lei penal (§ 2º) . A finalidade da prescrição intercorrente, com seu prazo próprio, é a de assegurar a eficiência e celeridade nas apurações administrativas. Seria contrário a essa finalidade a paralisação injustificada do processo por período maior que o triênio estabelecido para a hipótese.
14.11. A extrapolação do prazo de três anos, sem inovação relevante no processo, pode configurar negligência. Por isso, além de se operar a prescrição, deve-se promover a 'apuração da responsabilidade funcional decorrente da paralisação, se for o caso'.
14.12. Em muitas situações o exame da prescrição intercorrente pode ficar prejudicado nos processos já em tramitação no TCU. Como a ação de ressarcimento era considerada imprescritível, as peças que compõem a tomada de contas especial, elencadas no art. 10 da Instrução Normativa-TCU 71/2012, não contemplam informações pormenorizadas quanto ao andamento do processo na fase interna, o que pode prejudicar a análise de eventual paralisação por mais de três anos.
14.13. Assim, caso o tribunal venha a adotar a sistemática da Lei 9.873/1999 para aferir a prescrição, convém avaliar, oportunamente, a possibilidade de ajustes na IN-TCU 71/2012, para que as tomadas de contas especiais encaminhadas ao tribunal contemplem informações sobre as interrupções ocorridas na fase interna do procedimento (como, por exemplo, declaração do órgão instaurador da TCE, de que o processo não ficou paralisado por mais de três anos, na forma do art. 1º, § 1º, da citada lei) .
14.14. Especificamente quanto a esta TCE, as causas de interrupção elencadas acima permitem evidenciar que o processo teve andamento regular, sem ocorrência da prescrição intercorrente.
g) Conclusão pelo regime da Lei 9.873/1999
14.15. Não se verificou a prescrição punitiva, adotando-se como referência a Lei 9.873/1999, tida pelo STF como norma regente da prescrição da pretensão punitiva e ressarcitória do TCU.
15. Assim, conforme pode-se observar ocorreu o fenômeno da prescrição punitiva pelo critério do Acórdão 1441/2016-TCU-Plenário, mas não ocorreu pelo critério da Lei 9.873/1999.
16. Diante da constatação mencionada no parágrafo anterior e seguindo o encaminhamento que vem sendo dado à essa matéria no âmbito da Serur, manifesto-me pelo sobrestamento do presente processo até que sobrevenha o trânsito em julgado do RE 636.886/AL (tema 899 da repercussão geral) ou posterior deliberação do Tribunal acerca do tema.
17. Caso entenda-se não se tratar de hipótese de sobrestamento, coloco-me de acordo com a proposta do auditor André Nogueira Siqueira constante da instrução anterior."
6.	O Secretário de Recursos, por sua vez, assim se manifestou (peça 94) , sendo acompanhado pelo Ministério Público junto ao TCU (peça 95) :
"2. Com a devida vênia, dissinto da manifestação exarada no âmbito da 4ª Diretoria desta Secretaria de Recursos, em especial no tocante ao afastamento da responsabilidade da recorrente pelo prejuízo que fora condenada a restituir ao erário, solidariamente.
3. Segundo as razões de decidir do acórdão condenatório, a sociedade empresária (ora recorrente) recebeu a quantia de R$ 60.279,46 além do valor equivalente aos serviços que executara:
'17. Em que pese a empresa não ter apresentado comprovação de que a prefeitura autorizou a interligação do sistema de abastecimento às residências, os documentos emitidos pelo órgão concedente confirmam que o sistema está atendendo à população, mesmo que precariamente, com água fora do padrão de potabilidade para o consumo humano, em vista de não ter sido tratada nem dessalinizada.
18. Diante disso, considerando que as etapas executadas o foram em conformidade com o plano de trabalho, sem ressalvas quanto à qualidade dos materiais empregados e à execução da obra, entendo que a empresa não deve ser responsabilizada pelo que não deu causa, devendo ter as suas contas aprovadas no que diz respeito à parte comprovadamente executada.
' (...) 
23. Considerando que as medições efetuadas pelo concedente, relatadas no Parecer Técnico Final 01 (peça 1, p. 167) , corresponderam a uma execução total de R$ 268.656,77, pode-se considerar que a parcela executada com recursos federais alcança R$ 259.720,54, respeitando-se a proporcionalidade da participação da Funasa na avença.
24. Assim, tendo em vista que os recursos federais empregados no pagamento à empresa em razão desses serviços correspondem R$ 320.000,00 (1ª e 2ª parcelas do Convênio) , então se conclui que a empresa recebeu a quantia de R$ 60.279,46 em recursos federais por serviços não executados.
25. Entendo que essa quantia paga a mais com recursos da União deve constituir em débito solidário da WTM Construções e Transportes Ltda. e do gestor à época, Amarildo Neves de Souza, atualizada a partir das datas dos últimos pagamentos realizados (grifos nossos) .'
4. Ao contrário da assertiva consignada na instrução, entendo que as conclusões do Relatório de Visita Técnica 3 da Funasa, emitido em 2019 (peça 67) não socorrem à recorrente. Apesar de a concedente ter afirmado que o sistema de tratamento de água foi concluído e que não há prejuízo à comunidade local, inexiste nos autos provas de que a execução dos serviços faltantes (construção do sistema de tratamento de água) tenha ficado a cargo da construtora. No referido documento não se faz menção a qualquer concertação entre o município e a recorrente para que essa realizasse os serviços faltantes pelos quais recebera em um passado distante.
5. Em outras palavras, o débito não decorreu de eventual inutilidade da parcela executada pela empresa, mas do montante que auferira sem qualquer contraprestação. Logo, vale para a recorrente o mesmo raciocínio utilizado pelo auditor para manter a responsabilidade do ex-prefeito (item 29) .
6. Considero também não haver erro material no cálculo da quantia condenatória (item 28 da instrução) . Isso porque o auditor-instrutor não levou em consideração a proporcionalidade dos recursos federais para efeito de definição do valor efetivamente executado pela empresa (v. item 23 do voto do decisum recorrido) .
7. Com relação à proposta de nulidade da decisão em face de ofensa ao princípio da ampla defesa, tendo em vista o longo decurso temporal entre as irregularidades e a citação do responsável, destaco, conforme jurisprudência do TCU, a necessidade de se analisar, caso a caso, a existência de efetivos prejuízos à defesa do citado.
8. Embora seja recomendável a participação dos responsáveis no âmbito da fase interna, não há prejuízo ao exercício do contraditório e da ampla defesa em razão da ausência de oportunidade de defesa na fase interna de tomada de contas especial, pois nessa etapa, em que se coletam evidências para fins de apuração dos fatos e das responsabilidades, não há uma relação processual constituída. A garantia ao direito de defesa ocorre na fase externa, com o chamamento do responsável aos autos, a partir da sua citação válida.
9. No caso concreto, a recorrente, após regularmente citada, apresentou suas alegações de defesa sem qualquer referência a prejuízo à ampla defesa e ao contraditório. O prejuízo à defesa não é presumido, deve ser provado, cabendo à parte o ônus dessa evidenciação (v.g Acórdão 2921/2020-TCU-Plenário, rel. Ministro-Substituto Marcos Bemquerer; 12.107/2020-TCU-1ª Câmara, rel. Ministro Walton Alencar Rodrigues; e 3.345/2020-TCU-2ª Câmara, rel. Ministro Aroldo Cedraz) .
II
10. Não obstante, entendo necessárias algumas considerações sobre a prescrição.
11. Dada a relevância do tema e a necessidade de uniformizar os entendimentos no âmbito interno, esta unidade técnica desenvolveu estudo sobre a jurisprudência do Supremo Tribunal Federal sobre a prescrição no processo de controle externo ('Texto para Discussão 1/2021', anexado ao final deste pronunciamento) .
12. Foram analisadas decisões proferidas pelo STF após o julgamento do Mandado de Segurança 32.201, relativo à pretensão punitiva, e, em especial, as decisões adotadas após o julgamento do Recurso Extraordinário 636.886 (tema 899 da repercussão geral) , referente à pretensão de ressarcimento.
13. Quanto à pretensão punitiva, observa-se que já há orientação jurisprudencial sedimentada no STF. A partir do julgamento do MS 32.201, em 4/8/2017, várias decisões se seguiram, reafirmando a conclusão de que a prescrição da pretensão punitiva, no processo de controle externo, é regida pela Lei 9.873/1999.
14. Nessa linha há várias decisões recentes (MS 37424, DJe 14/10/2020; MS 36111, DJe 19/5/2020; MS 36799, DJe 05/10/2020; MS 36800, DJe 12/05/2020, entre outros) , expressando o seguinte entendimento:
'Na esteira de precedentes deste Supremo Tribunal, a regência da prescrição da pretensão punitiva do Tribunal de Contas da União decorre da interpretação sistemática dos arts. 1º e 2º da Lei 9.873/1999. Norma específica definidora da atuação sancionatória da Administração Pública federal, afasta-se, nestes casos, a disposição genérica da prescrição decenal prevista no Código Civil (fundamentação da decisão do MS 36274. Rel. Min. Cármen Lúcia, DJe 19/11/2020) .
A prescrição da pretensão punitiva do TCU é regulada pela Lei 9.873/1999, descabendo a aplicação do prazo decenal previsto na legislação civil (art. 205 do Código Civil) . Ao revés, incide o prazo quinquenal previsto na Lei 9.873/1999 (MS 32201, Rel. Min. Roberto Barroso, PRIMEIRA TURMA, DJe 7/8/2017; MS 35.512-AgR, Rel. Min. Ricardo Lewandowski, SEGUNDA TURMA, DJe 21/6/2019) .  (ementa do acórdão do MS 35.940, Rel. Min. Luiz Fux, DJe 14/07/2020) '
15. Relativamente à pretensão de ressarcimento, no julgamento do RE 636.886 (tema 899 da repercussão geral) , em 20/04/2020, o STF fixou a tese de que 'é prescritível a pretensão de ressarcimento ao erário fundada em decisão de Tribunal de Contas'.
16. A primeira manifestação da Secretaria sobre as implicações desse julgamento ocorreu em 17/06/2020, em exame de recurso interposto no TC Processo 027.624/2018-8. Na oportunidade, ainda não havia sido publicado o inteiro teor do acórdão paradigma, muito embora já fosse conhecido o voto do relator, Ministro Alexandre de Moraes, e já estivesse divulgada a tese fixada na repercussão geral.
17. Considerando o tempo decorrido desde então, esta unidade técnica desenvolveu o estudo em anexo, para discussão interna, em que foram analisadas as decisões do STF proferidas após o julgamento do RE 636.886. O objetivo foi o de verificar se as conclusões defendidas pela secretaria desde a manifestação originária, no TC Processo 027.624/2018-8, estão em conformidade com o que o STF passou a decidir após a fixação da tese do Tema 899. Com isso, se fosse o caso, a secretaria poderia reajustar suas manifestações, até que sobrevenha orientação específica do TCU.
18. No estudo em questão foi analisado o inteiro teor de um número representativo de precedentes, com uma variabilidade relevante de relatores. As conclusões que se seguem reafirmam, no geral, os entendimentos contidos nas manifestações anteriores desta unidade, muito embora evidenciem a necessidade de modificações pontuais nas propostas, no que se refere à unificação do regime prescricional para ambas as pretensões (punitiva e de ressarcimento) e à desnecessidade do sobrestamento dos processos em que se verificar a prescrição.
19. Com efeito, a partir da revisão da recente jurisprudência do STF observa-se que não tem ocorrido o sobrestamento de processos, mesmo estando pendente o trânsito em julgado do RE 636.886. O STF vem realizando normalmente o julgamento dos casos concretos, até mesmo em função do entendimento de que a tese fixada em sede de repercussão geral tem aplicabilidade imediata, não requerendo o trânsito em julgado do processo paradigma.
20. Observa-se, também, que os processos já estão sendo julgados monocraticamente, o que evidencia a força da orientação fixada no julgamento do Tema 899. Como se sabe, pelo regimento interno do STF (art. 205) , o mandado de segurança pode ser julgado monocraticamente 'quando a matéria for objeto de jurisprudência consolidada do Tribunal'. De igual, modo, no recurso extraordinário poderá haver julgamento monocrático se a decisão recorrida, de instância inferior, for contrária à orientação firmada pelo STF em sede de repercussão geral (RISTF, art. 21, § 1º) . O fato de as decisões de mérito estarem sendo proferidas por esta sistemática, de julgamento monocrático, é indicativo da inexistência de hesitação quanto à orientação firmada no RE 636.886. Outra evidência nesse sentido é a constatação de que, nos agravos internos interpostos até o momento, em todos os casos houve a confirmação da decisão monocrática (vide os casos indicados no estudo) .
21. No exame das decisões do STF observou-se, ainda, que a tese fixada no Tema 899 aplica-se não só à execução, mas também à fase de constituição do título executivo pelo TCU. Uma defesa comum nas informações prestadas ao STF, nos mandados de segurança, é a de que a prescrição do ressarcimento se operaria apenas na fase de execução do acórdão do TCU, tal como na situação que embasou o julgamento do RE 636.886. Essa defesa, contudo, não tem sido acolhida, como evidenciam, por exemplo, as decisões proferidas na Reclamação 39497 e nas medidas cautelares no MS 37089 e no MS 37292.
22. Outra conclusão relevante é a de que a ressalva aos atos dolosos de improbidade não tem sido estendida ao processo de controle externo. É igualmente usual, nas informações prestadas ao STF nos mandados de segurança, a defesa de que a atuação do TCU estaria preservada na hipótese dos atos dolosos de improbidade, objeto do Tema 897 da repercussão geral (RE 852.475) . No entanto, em nenhum dos precedentes pesquisados essa ressalva foi aplicada a processos do tribunal de contas. Tem sido pacífico o entendimento de que a tese relativa ao Tema 897 restringe-se ao 'ressarcimento de valores perseguidos na esfera judicial decorrentes da ilegalidade ou da irregularidade de contas' (MS 37089, Rcl 39497 e MS 37292 MC, entre outros) , na linha do que também constou no voto do relator, no RE 636.886, de que 'as razões que levaram a maioria da Corte a estabelecer excepcional hipótese de imprescritibilidade, no tema 897, não estão presentes em relação as decisões do Tribunal de Contas que resultem imputação de débito ou multa'.
23. Por fim, o STF tem aplicado um mesmo regime para a prescrição, tratando as pretensões punitiva e de ressarcimento de modo uniforme. Mesmo nos processos que tratam do ressarcimento propriamente dito, é usual o STF referir-se unicamente a 'pretensão punitiva', a indicar que, inobstante algumas variações terminológicas, o prazo de prescrição tem sido tratado de modo uniforme, constituindo um lapso temporal para o órgão de controle externo agir e impor as consequências cabíveis no caso concreto, independentemente de tais consequências terem natureza punitiva ou ressarcitória. Em nenhum dos precedentes pesquisados houve a aplicação, pelo STF, de regimes distintos, uma para o débito, outro para a multa ou demais sanções.
24. Ademais, no exame da prescrição o STF não tem aplicado o prazo decenal previsto no Código Civil, embora essa seja outra defesa comum nas informações prestadas nos mandados de segurança, como pedido subsidiário. É certo que, em sede de medida cautelar, foram encontrados dois casos em que se aplicou o prazo decenal (MS 37310 e MS 37427) , diferenciando-se 'pretensão de ressarcimento' e 'pretensão de exigir contas'. Nesses dois casos, contudo, a própria relatora ressalvou que a questão seria mais bem examinada quando do julgamento de mérito dos mandados de segurança. Ademais, esse entendimento não foi acompanhado nas demais decisões cautelares objeto do estudo e, mais relevante, não foi aplicado nas decisões de mérito. No julgamento de mérito, em todos os casos pesquisados foi afastada a incidência do prazo decenal previsto no Código Civil, adotando-se o prazo quinquenal e as causas interruptivas da Lei 9.873/1999.
25. Apresentado esse contexto, e até ulterior orientação específica do Tribunal, esta secretaria continuará examinando a prescrição pelos regimes do Código Civil e da Lei 9.873/1999, sem prejuízo, no entanto, de formular propostas de encaminhamento orientadas pelas seguintes diretrizes:
a) as pretensões punitiva e de ressarcimento devem observar o mesmo regime na atividade de controle externo, dado o objetivo comum da prescrição, de fixar prazo para o Tribunal de Contas agir, buscando caracterizar o ilícito, identificar seu autor, dimensionar as consequências da conduta (em especial, a quantificação do dano) e impor as consequências legais, independentemente do fato de tais consequências terem natureza punitiva ou ressarcitória;
b) à luz da recente jurisprudência do STF a respeito, será adotado, como critério para as propostas, o regime prescricional previsto na Lei 9.873/1999;
c) caso tenha ocorrido a prescrição, pelo regime adotado como critério, não mais será proposto o sobrestamento do processo, no aguardo do trânsito em julgado do RE 636.886 (proposta essa que, de resto, não tem sido acolhida pelos colegiados do TCU) .
II
26. Em atenção às diretrizes da Lei 9.873/1999, o termo inicial para contagem do prazo prescricional é a data de entrega da prestação de contas rejeitada pelo concedente, que, no caso concreto, corresponde à data do Ofício 93/2009, de 5/4/2009 (peça 1, p. 153) .
26. Em 10/10/2013, a Funasa emitiu relatório de vistoria pelo qual atestara o percentual de execução do convênio em 66,80% (peça 1, p. 173) , o que configura ato inequívoco de apuração do fato e conduz, portanto, à interrupção do prazo prescricional (inciso II do art. 2º daquela norma legal) .
27. A empresa foi citada no âmbito deste Tribunal no dia 18/5/2018 (peça 28) , quando novamente a prescrição foi interrompida antes do interregno do prazo quinquenal. Por sua vez, o acórdão condenatório foi prolatado em 11/12/2019, o que denota não ter se operado a prescrição das pretensões punitiva e ressarcitória deste Tribunal.
28. Estariam prescritas tais pretensões se adotado o regime do Código Civil (Acórdão 1441/2016-TCU-Plenário) , conforme exposto na instrução.
III
29. Ante o exposto, submeto o feito à consideração superior, propondo:
29.1. conhecer do recurso. e, no mérito, negar-lhe provimento;
29.2. subsidiariamente, caso não acolhidas as diretrizes constantes do item 25, dar provimento parcial a fim de tornar sem efeito as multas infligidas aos responsáveis por intermédio do subitem 9.6 do aresto condenatório, haja vista a ocorrência da prescrição decenal (Acórdão 1441/2016-TCU-Plenário) ."
É o relatório.

8.1. Emanuel Santos de Lima (15.693/OAB-DF) e outros, representando WTM Construções e Transportes Ltda.  
8.2. André Requião Moura (24.448/OAB-BA) e outros, representando Prefeitura Municipal de Souto Soares - BA.

Procuradora-Geral Cristina Machado da Costa e Silva.

TOMADA DE CONTAS ESPECIAL. CONVÊNIO. FUNASA. SISTEMA DE ABASTECIMENTO DE ÁGUA. EXECUÇÃO PARCIAL DO OBJETO. CITAÇÃO. REVELIA DO PREFEITO. ALEGAÇÕES DE DEFESA DA EMPRESA PARCIALMENTE ACATADAS. CONTAS IRREGULARES. DÉBITO E MULTA. RECURSO DE RECONSIDERAÇÃO DA EMPRESA. ALEGAÇÃO DE ALCANCE DOS OBJETIVOS DO CONVÊNIO DIANTE DA NOVA VISTORIA DA FUNASA. PREJUÍZO AO DIREITO DE AMPLA DEFESA E DO CONTRADITÓRIO. CONHECIMENTO. PROVIMENTO. DECLARAÇÃO DE NULIDADE DO ACÓRDÃO E ARQUIVAMENTO DOS AUTOS NO QUE SE REFERE À RECORRENTE. MANUTENÇÃO DO ACÓRDÃO QUANTO AO EX-PREFEITO.

TOMADA DE CONTAS ESPECIAL (TCE)

Secretaria de Recursos (Serur); Secretaria de Controle Externo de Tomada de Contas Especial (SecexTCE).

Em julgamento, recurso de reconsideração interposto por WTM Construções e Transportes Ltda. contra o Acórdão 14552/2019-TCU-Primeira Câmara, que julgou irregulares suas contas e as do ex-prefeito de Souto Soares/BA, imputando-lhes débito e aplicando-lhes multa, em razão de irregularidades na gestão de recursos do Convênio 2066/05 (Siafi 554662) , celebrado entre a Funasa e o Município de Souto Soares/BA.
2.	Nesta oportunidade, a recorrente alega, em suma, que o novo relatório de visita técnica da Funasa, emitido em 12/12/2019, concluiu que o convênio atingira 100% de execução e de alcance social, não havendo motivo para que ela fosse responsabilizada.
3.	Aduz, ainda, que, na instrução da tomada de contas especial, anterior ao acórdão recorrido,  auditores da Secretaria de Controle Externo de Tomada de Contas Especial, como também o membro do Ministério Público junto ao TCU, já haviam sinalizado que a empresa não mereceria a reprimenda da Corte de Contas, uma vez que os recursos não foram passados em sua totalidade pelo convenente e que ela executou o que estava previsto.
4.	Ao final, pugna para que suas contas sejam julgadas regulares e afastadas sua condenação em débito e multa.
5.	Ao analisar o recurso, o auditor da Secretaria de Recursos entendeu, de ofício, que havia nulidade no acórdão, porque o direito à ampla defesa e ao contraditório da recorrente havia sido prejudicado, tendo em vista o longo decurso de tempo entre a data de ocorrência das irregularidades, janeiro e março de 2007, e a data da citação da recorrente, em 25/5/2018 (peça 24) .
6.	Considerou também que teria ocorrido a prescrição da pretensão punitiva em relação à recorrente e ao ex-prefeito, uma vez que se passaram mais de dez anos entre as datas de ocorrência das irregularidades (janeiro, março e novembro de 2007) e o despacho que ordenou a citação dos responsáveis, exarado em 28/2/2018 (peça 13) .
7.	Por fim, em relação ao mérito, o auditor concluiu que não seria o caso de imputar débito ou impor multa à recorrente, uma vez que o Relatório de Visita Técnica 3/2019 demonstrara que a parcela executada da obra foi superior aos recursos repassados à WTM Construções e Transportes Ltda.
8.	Assim, propôs:
"a) conhecer do recurso de reconsideração interposto por WTM Construções e Transportes - Ltda., com fulcro nos arts. 32, I, e 33 da Lei 8.443, de 1992, para, preliminarmente, reconhecer a nulidade do decisum condenatório em relação a ela em face da violação do princípio da ampla defesa e a prescrição da sanção punitiva cominada àquela e ao ex-prefeito Amarildo Neves de Souza; 
b) alternativamente, caso entenda-se que o presente apelo deve ser apreciado no mérito, propõe-se dar-lhe provimento para afastar a responsabilidade de WTM Construções e Transportes - Ltda. em relação aos débitos de R$ 12.363,14 e de R$ 47.916,32 e, consequentemente, excluir o julgamento pela irregularidade das suas contas, bem como a multa de R$ 12.000,00 que lhe fora cominada; 
c) manter a responsabilidade do ex-prefeito Amarildo Neves de Souza em relação aos referidos débitos, porém suprimindo a multa que lhe fora cominada em decorrência da prescrição da sanção punitiva pelo decurso do prazo decenal; e 
d) dar ciência da deliberação que vier a ser proferida por esta Corte à WTM Construções e Transportes Ltda., à Amarildo Neves de Souza e à Procuradoria da República no Estado da Bahia."
9.	O diretor da unidade corroborou as conclusões do auditor no sentido de que teria havido prejuízo ao direito de ampla defesa e contraditório da recorrente, e de que a empresa não deveria ser responsabilizada pelo débito ou sofrer a multa. No entanto, acrescentou comentários acerca da prescrição, em virtude dos recentes julgados do Supremo Tribunal Federal, e registrou que, caso fossem adotadas as regras da Lei 9.873/1999, não teria ocorrido a prescrição punitiva.
10.	Ao final, opinou, preferencialmente, pelo sobrestamento do feito até que sobreviesse o trânsito em julgado do Recurso Extraordinário 636.886/AL (tema 899 da repercussão geral) ou deliberação do Tribunal acerca do tema. Caso sobrestamento não fosse acolhido, endossaria a proposta do auditor.  
11.	O titular da Serur, por sua vez, discordou dos pareceres exarados, defendendo, primeiramente, que não haveria nulidade por ofensa ao contraditório ou à ampla defesa, pois o prejuízo à ampla defesa e ao contraditório deveria ter sido alegado e comprovado pela recorrente, segundo a jurisprudência deste Tribunal.
12. 	No mérito, sustentou que não seria o caso de afastar o débito da empresa, porque ele não teria decorrido "de eventual inutilidade da parcela executada pela empresa, mas do montante que auferira sem qualquer contraprestação". Assim, salientou que o Relatório de Vistoria 3/2019 não socorreria à recorrente.
13.	Outrossim, no que se refere à prescrição das pretensões punitiva e ressarcitória, o titular da Serur teceu algumas considerações, concluindo que elas não teriam ocorrido se adotada a Lei 9.873/1999, e que a prescrição da pretensão punitiva teria ocorrido, caso aplicado o Código Civil (Acórdão 1441/2016-TCU-Plenário) .
14.	Pelo exposto, o Secretário de Recursos propôs (peça 94) :
"29.1. conhecer do recurso e, no mérito, negar-lhe provimento; 
29.2. subsidiariamente, caso não acolhidas as diretrizes constantes do item 25, dar provimento parcial a fim de tornar sem efeito as multas infligidas aos responsáveis por intermédio do subitem 9.6 do aresto condenatório, haja vista a ocorrência da prescrição decenal (Acórdão 1441/2016-TCU-Plenário) ."
15.	O Ministério Público junto ao Tribunal de Contas da União endossou integralmente o pronunciamento do Secretário de Recursos.
II
16.	De início, ratifico o despacho exarado no sentido de que o presente recurso merece ser conhecido, porquanto preenche os requisitos de admissibilidade previstos nos arts. 32, inciso I, e 33 da Lei 8.443/1992. 
17.	Quanto às preliminares levantadas, corroboro as conclusões do auditor e do diretor da Serur no sentido de que houve prejuízo ao direito à ampla defesa e ao contraditório da recorrente, embora por motivo diverso.
18.	O Secretário de Recursos afirmou, em seu parecer, que "o débito não decorreu de eventual inutilidade da parcela executada pela empresa, mas do montante que auferira sem qualquer contraprestação". 
19.	Ocorre que não foi essa a irregularidade pela qual a recorrente foi citada. Transcrevo, por oportuno, o teor do ofício de citação (peça 22) :
"2. O débito é decorrente de recebimento de pagamentos por serviços imprestáveis a finalidade pactuada, contribuindo para ocorrência de superfaturamento nos recursos federais transferidos através do Convênio nº 2066/2005/Registro Siafi 554662, contrariando o art. 96, inciso IV, da Lei nº 8.666/93: 
Irregularidade: Superfaturamento decorrente de serviços imprestáveis a finalidade pactuada, com infração ao disposto no art. 96, inciso IV, da Lei nº 8.666/93; 
Conduta: Receber pagamentos por serviços imprestáveis a finalidade pactuada, quando deveria ter realizado a devida contraprestação pelos valores recebidos; 
Nexo de Causalidade: Ao receber pagamentos por serviços imprestáveis a finalidade pactuada, a empresa contribuiu para ocorrência de superfaturamento nos recursos federais transferidos através do Convênio nº 2066/2005/Registro Siafi 554662." (grifos acrescidos) 
20.	Em sendo citada "pelo recebimento de pagamentos por serviços imprestáveis a finalidade pactuada", foi contra essa imputação que a empresa responsável se defendeu. 
21.	Vale frisar que sua defesa foi acatada pela unidade instrutora e pelo Ministério Público junto ao TCU, em seus pareceres, como reconhece o relator a quo, na deliberação recorrida, a saber: (peça 37) :
"11. No mérito, o auditor entende que devem ser acolhidas as alegações apresentadas pelo representante da WTM Construções e Transportes, considerando que:
a)	houve a efetiva execução do objeto do convênio, ainda que parcial (66,80%) , conforme atestado pelo concedente em 2010 (peça 1, p. 173) ;
b)	a prefeitura autorizou, segundo a empresa, a conexão das residências diretamente à água bruta captada e mantida nos reservatórios elevados, e a não construção das estações de tratamento;
c)	o sistema está funcionando, apesar de levando água salobra às residências beneficiadas pelo projeto (peça 1, p. 173) ;
d)	as estações de tratamento não seriam eficazes, tendo em vista que não foram previstas etapas de dessalinização, tornando sem utilidade a construção das duas estações de tratamento;
e)	as características da água subterrânea da localidade só vieram a ser identificadas durante a execução das obras;
f)	verifica-se a ocorrência de erro grosseiro no projeto, que, segundo a empresa, não foi precedido de uma análise da água a ser coletada para o sistema de abastecimento (em áreas costeiras - o município dista aproximadamente 470 Km da costa marítima - tais estudos e sondagens geológicas são considerados imprescindíveis para a determinação do nível de salinidade da água subterrânea) .
12.	 Dito de outra forma, o referido projeto apresentava falhas de concepção e ausência de estudos preliminares que inviabilizavam, de antemão, o esperado funcionamento do sistema de abastecimento, não havendo maneira pela qual a empresa contratada pudesse ter evitado o seu desfecho desfavorável no âmbito do escopo contratual.
13.	 Tendo em vista os fatos apresentados, o auditor propõe que as contas da WTM Construções e Transportes Ltda. sejam julgadas regulares, dando-lhe quitação plena.
...
15. O representante do Ministério Público anui ao encaminhamento proposto pela unidade instrutiva, com parecer à peça 34, transcrito a seguir no que concerne ao mérito:
'No que concerne à responsabilização, a Secex/MS concluiu pela aceitação das alegações de defesa da contratada WTM Construções e Transportes Ltda. por causa, dentre outros motivos, da indicação de que a empresa foi autorizada a deixar de executar a construção das estações de tratamento para realizar a conexão das residências diretamente à agua bruta. A estação de tratamento tornou-se dispensável, porquanto apenas o processo de osmose reversa permitiria a dessalinização da água, tornando-a própria ao consumo.
A empresa, a princípio, também não deve ser responsabilizada pela ausência de investigação geofísica prévia, estudo que reduziria a possibilidade de perfuração de poço com água imprópria ao consumo humano.
Tendo em vista que o projeto para ser plenamente satisfatório depende tão somente da instalação de equipamento para retirada do sal da água, assentimos que não deve existir a condenação pelo valor integral do convênio.  
Dessa forma, à vista dos elementos contidos nos autos, manifestamo-nos, no essencial, de acordo com a proposta uníssona da Secex/MS (peças 32 e 33) , sem prejuízo de sugerirmos que o Tribunal faça constar no acórdão a ser proferido a revelia do Sr. Amarildo Neves de Souza, com arrimo § 3º do art. 12 da Lei 8.443/1992, e que o Procurador-Chefe da Procuradoria da República a ser comunicado seja o do Estado da Bahia (item 'd') .'"
22.	Apenas no ato da decisão, o fundamento da condenação da recorrente foi alterado, passando a ser o recebimento de recursos sem a contraprestação dos serviços. Observe-se o seguinte trecho do voto:
"17. Em que pese a empresa não ter apresentado comprovação de que a prefeitura autorizou a interligação do sistema de abastecimento às residências, os documentos emitidos pelo órgão concedente confirmam que o sistema está atendendo à população, mesmo que precariamente, com água fora do padrão de potabilidade para o consumo humano, em vista de não ter sido tratada nem dessalinizada.
18.	 Diante disso, considerando que as etapas executadas o foram em conformidade com o plano de trabalho, sem ressalvas quanto à qualidade dos materiais empregados e à execução da obra, entendo que a empresa não deve ser responsabilizada pelo que não deu causa, devendo ter as suas contas aprovadas no que diz respeito à parte comprovadamente executada.
19.	 Quanto à análise financeira, observei divergências entre os valores contidos nos pareceres do órgão concedente, e considerados pela unidade instrutiva, com relação aos registros da movimentação bancária que constam dos documentos diligenciados à Funasa (peça 11) . Senão, vejamos:
 (...) 
23.	Considerando que as medições efetuadas pelo concedente, relatadas no Parecer Técnico Final 01 (peça 1, p. 167) , corresponderam a uma execução total de R$ 268.656,77, pode-se considerar que a parcela executada com recursos federais alcança R$ 259.720,54, respeitando-se a proporcionalidade da participação da Funasa na avença. 
24.	Assim, tendo em vista que os recursos federais empregados no pagamento à empresa em razão desses serviços correspondem R$ 320.000,00 (1ª e 2ª parcelas do Convênio) , então se conclui que a empresa recebeu a quantia de R$ 60.279,46 em recursos federais por serviços não executados.
25.	Entendo que essa quantia paga a mais com recursos da União deve constituir em débito solidário da WTM Construções e Transportes Ltda. e do gestor à época, Sr. Amarildo Neves de Souza, atualizada a partir das datas dos últimos pagamentos realizados."
23.	Assim, embora a empresa tenha sido citada pela execução de serviços inúteis, ela foi condenada pela não execução de serviços, o que não poderia ter ocorrido sem que houvesse nova citação em decorrência desse fundamento.
24.	Acrescento que, para o reconhecimento do vício, não há necessidade de que ele seja alegado pela parte, pois se trata de matéria de ordem pública, ensejadora de nulidade absoluta, que pode ser levantada em qualquer fase do processo. 
25.	Portanto, em razão do prejuízo ao direito de contraditório e de ampla defesa, o acórdão recorrido deve ser anulado no que se refere à recorrente.
26.	Considero, ainda, que não é o caso de retornar os autos para fase de citação da recorrente pelo novo fundamento, tendo em vista o transcurso de mais de doze anos decorridos desde as irregularidades, prejudicando a produção de provas, sendo pertinente o arquivamento dos autos.
27.	Quanto ao ex-prefeito, deve-se manter o exato teor do acórdão recorrido, pois não existem circunstâncias objetivas que lhe aproveitem.
28.	Anoto que não verifico a ocorrência de prescrição da pretensão punitiva, pois não se passaram mais de dez anos entre a irregularidade e a data do expediente que ordenou a citação do prefeito.
29.	Diferentemente do que foi apontado nos pareceres, reputo que a data inicial para contagem do prazo prescricional é 8/1/2009 (60 dias após o término da vigência do convênio) , dia subsequente à data final para apresentação da prestação de contas, uma vez que a irregularidade imputada ao ex-prefeito e pela qual ele foi condenado foi a falta de comprovação da regular aplicação dos recursos em razão da ausência do alcance dos objetivos do convênio.
30.	Em outras palavras, comungo do entendimento de que "nos casos de não comprovação da regular aplicação de recursos repassados mediante convênios ou instrumentos similares, a data limite para entrega da prestação de contas final ou a data da efetiva entrega antecipada assinala o marco inicial da contagem do prazo de prescrição da pretensão punitiva do TCU", consoante Acórdãos 9369/2020  e 2278/2019, ambos da Primeira Câmara, e 3749/2018, da Segunda Câmara.
31.	Nesse sentido, considerando que o ato que ordenou a citação dos responsáveis ocorreu em 28/2/2018 (peça 13) , tenho por não verificada a prescrição da pretensão punitiva.
32.	Outrossim, quanto aos recentes debates envolvendo as decisões do Supremo Tribunal Federal (STF) sobre o tema, entendo que a decisão do STF no Recurso Extraordinário 636.886/AL deverá ensejar a revisão da jurisprudência deste Tribunal. 
33.	Todavia, há que se reconhecer que ainda não é possível a imediata aplicação da nova decisão da Suprema Corte com o mínimo de segurança. Com efeito, ainda existem lacunas acerca de questões essenciais, como o prazo prescricional, o início da contagem e as hipóteses de interrupção. Ademais, não está claro quais serão os processos efetivamente alcançados pela modificação do entendimento, visto que ainda estão pendentes de julgamento os embargos de declaração opostos para requerer, inclusive, a modulação temporal dos efeitos. 
34.	Dessa forma, por enquanto, tenho me curvado à compreensão dos meus pares pela manutenção do entendimento consolidado pelo TCU no sentido de considerar imprescritíveis as ações de ressarcimento ao erário e prescritíveis em dez anos as pretensões punitivas.
36.	Por fim, destaco que o novo Relatório de Visita Técnica 3 da Funasa, emitido em 2019, também não tem o condão de modificar a deliberação impugnada em relação ao ex-prefeito, pois não evidencia que a conclusão e o funcionamento das obras decorreram da aplicação dos recursos do convênio em foco. Como bem afirmou o auditor da Serur (peça 92) : "além da execução física, faz-se mister comprovar que elas foram construídas com recursos do convênio". 
37.	Ante o exposto, voto por que o Tribunal adote o Acórdão que ora submeto à deliberação deste Colegiado. 
TCU, Sala das Sessões, em 22 de junho de 2021.
Ministro BRUNO DANTAS 
Relator